ACORDAO-COMPLETO-2369818

ACÓRDÃO 9856/2019 ATA 35/2019 - SEGUNDA CÂMARA

VISTOS, relatados e discutidos estes autos da Tomada de Contas Especial instaurada pelo Fundo Nacional de Desenvolvimento da Educação – FNDE em desfavor do Sr. Hildemar Alves Guimarães, Prefeito de Araçoiaba/PE, nas gestões 1997/2000 e 2001/2004, em razão de irregularidades na prestação de contas do Convênio 5.800/1997 e da omissão no dever de prestar contas dos recursos repassados àquela municipalidade à conta do Programa Nacional de Alimentação Escolar – PNAE, no exercício de 2003.  
ACORDAM os Ministros do Tribunal de Contas da União, reunidos em Sessão da 2ª Câmara, ante as razões expostas pelo Relator, em: 
9.1. com fundamento nos arts. 1º, inciso I, 16, inciso III, alíneas a e c, 19, caput, da Lei 8.443/1992, julgar irregulares as contas do Sr. Hildemar Alves Guimarães, condenando-o ao pagamento das quantias originais, abaixo discriminadas, com a fixação do prazo de quinze dias, a contar da notificação, para comprovar, perante o Tribunal (artigo 214, inciso III, alínea a do Regimento Interno) , o recolhimento da dívida aos cofres do Fundo Nacional de Desenvolvimento da Educação, atualizada monetariamente e acrescida dos juros de mora, calculados a partir das datas indicadas, até a data do efetivo recolhimento, na forma prevista na legislação em vigor:
	DATA
	VALOR (R$) 

	18/3/1998
	13.396,00

	11/5/1998
	8.485,00

	25/5/1998
	8.931,00

	1/7/1998
	8.931,00

	27/7/1998
	6.251,00

	1/9/1998
	8.931,00

	1/10/1998
	9.377,00

	26/11/1998
	8.038,00

	16/12/1998
	7.143,00

	16/12/1998
	1.788,00

	29/12/1998
	7.591,00

	26/3/2003
	118,80

	25/7/2003
	118,80

	1º/9/2003
	160,38

	28/9/2003
	166,32

	22/10/2003
	166,32

	24/11/2003
	166,32

9.2. autorizar, caso requerido, nos termos do art. 26 da Lei 8.443/1992, c/c o art. 217 do Regimento Interno/TCU, o parcelamento das dívidas em até 36 (trinta e seis) parcelas mensais e sucessivas, sobre as quais incidirão os correspondentes acréscimos legais (débito: atualização monetária e juros de mora) , esclarecendo ao responsável que a falta de pagamento de qualquer parcela importará no vencimento antecipado do saldo devedor, sem prejuízo das demais medidas legais;
9.3. autorizar, desde logo, nos termos do art. 28, inciso II, da Lei 8.443/1992, a cobrança judicial da dívida, caso não atendida a notificação;  
9.4. enviar cópia deste Acórdão à Procuradoria da República no Estado de Pernambuco, nos termos do § 7° do art. 209 do Regimento Interno do TCU, para a adoção das medidas que entender cabíveis.

Tomada de Contas Especial instaurada pelo Fundo Nacional de Desenvolvimento da Educação em razão de irregularidades na prestação de contas do Convênio 5.800/1997 e da omissão no dever de prestar contas dos recursos repassados àquela municipalidade à conta do Programa Nacional de Alimentação Escolar  PNAE, no exercício de 2003.

Segunda Câmara

Município de Araçoiaba/PE.

3. Responsável: Hildemar Alves Guimarães (XXX.049.544-XX).

13.1. Ministros presentes: Aroldo Cedraz (na Presidência) e Raimundo Carreiro.
13.2. Ministros-Substitutos convocados: Augusto Sherman Cavalcanti e Marcos Bemquerer Costa (Relator).

MARCOS BEMQUERER

Trata-se da Tomada de Contas Especial instaurada pelo Fundo Nacional de Desenvolvimento da Educação – FNDE em desfavor do Sr. Hildemar Alves Guimarães, Prefeito de Araçoiaba/PE, nas gestões 1997/2000 e 2001/2004, em razão de irregularidades na prestação de contas do Convênio 5.800/1997 (Siafi 327541) e da omissão no dever de prestar contas dos recursos repassados àquela municipalidade à conta do Programa Nacional de Alimentação Escolar – PNAE, no exercício de 2003 (peça 3, pp. 168/201) .
2.	O Convênio 5.800/1997, firmado entre o FNDE e o indigitado Município de Araçoiaba/PE, teve por objeto o atendimento aos alunos matriculados na educação pré-escolar e no ensino fundamental das zonas urbana e rural, à conta do Programa Nacional de Alimentação Escolar – PNAE, garantindo pelo menos uma refeição diária, com previsão de atendimento de 3.258 alunos, sendo 449 na educação pré-escolar e 2.809 no ensino fundamental (peça 2, pp. 68/77) .
3.	Transcrevo, a seguir, com os devidos ajustes de forma, a instrução da Secex/TCE na qual os fatos atinentes a este processo são descritos (peça 23) :
“HISTÓRICO 
Convênio 5800/1997
3. Para a execução do Convênio 5800/1997, o FNDE repassou à Prefeitura Municipal de Araçoiaba/PE o valor total de R$ 121.074,00, sendo R$ 32.212,00, em 1997, e R$ 88.862,00 em 1998, destinados a alimentação escolar de alunos do Ensino Fundamental e Pré-Escola (peça 2, p. 68-81) . Os recursos federais foram creditados e movimentados nas contas 50.003-8 e 14.079-1, BB, conforme extratos (peça 2, p. 211-213, 286-292) .
4. O convênio vigeu no período de 15/9/1997 a 28/2/1999 e previa a execução até 31/12/1998, conforme Cláusula Sexta e apresentação das prestações de contas ao FNDE até 28 de fevereiro do ano subsequente ao da liberação, ou seja, 28/2/1998 e 28/2/1999, por meio da Demec/PE (extinta) (peça 2, p. 68-75) .
5. Em 27/2/1998, o Sr. Hildemar Alves Guimarães, gestor dos recursos, encaminhou ao FNDE a prestação de contas dos recursos recebidos em 1997, no valor de R$ 32.212,00 (peça 2, p. 189-273) . Após diligências da Demec/PE, de 15/12/1998, encaminhou novos documentos (peça 2, p. 274-279) .
6. Em 26/2/1999, foi encaminhada ao FNDE a prestação de contas dos recursos de 1998, no valor de R$ 88.862,00, constituída dos seguintes documentos (peça 2, p. 280-291) : Ofício de encaminhamento (peça 2, p. 280) , Demonstrativo da Execução da Receita e da Despesa (peça 2, p. 281) , Relação de Pagamentos (peça 2, p. 282-285) e Extratos bancários das contas 14.079-1 e 50.003-8, Agência Igarassu/PE no BB (peça 2, p. 286-291) . 
7. Em 20/11/2000, a Gerência de Contabilidade, Acompanhamento e Prestação de Contas emitiu o Parecer FNDE/DIROF/GECAP/SUAPC 23368/2000, por meio do qual aprovou a prestação de contas do Convênio 5800/97, no valor de R$ 121.074,00 (peça 2, p. 293-296) .
8. Em 13/2/2001, a Divisão de Auditoria de Programas, considerando registro de denúncia formulada em 2000 de que [o então Prefeito teria desviado, no ano de 1997, R$ 32.000,00 da merenda escolar], expediu o Ofício 561/2001-FNDE/AUDIT/DIVAP, reiterado pelo Ofício 2057/2001/FNDE/AUDIT/DIATA, de 30/4/2001, solicitando à Prefeitura de Araçoiaba/PE a apuração dos fatos (peça 2, p. 299-303) . 
9. Em 11/7/2001, por meio do Ofício 163/2001, o Sr. Hildemar Alves Guimarães, Prefeito e gestor dos recursos, alegou que os recursos recebidos foram devidamente aplicados na aquisição de alimentos e distribuídos nas escolas, conforme documentos (peça 2, p. 304-314) . 
10. [Nos dias 27 e 28/4/2004], a Divisão de Auditoria de Programas realizou auditoria no Município de Araçoiaba/PE. O Relatório de Auditoria 84/2004, de 18/6/2004, quanto aos recursos repassados pelo Convênio 5800/1997, [consignou] (peça 2, pp. 317-320) :
‘5.1.2.1. Segundo informação do Secretário de Finanças da Prefeitura Municipal de Araçoiaba/PE, a documentação comprobatória da execução do convênio não se encontrava nos arquivos da Prefeitura.
5.1.3. Conforme pesquisa efetuada no SIAFI, a prestação de contas do convênio em questão encontra-se aprovada.
5.2. Física
Não foi realizada visita, tendo em vista o prazo decorrido da execução do Convênio.
6.1. Não foi possível aferir se os recursos transferidos foram utilizados na aquisição de gêneros alimentícios. 
6.2. Quanto à denúncia apresentada, esta equipe de auditoria ficou impossibilitada de emitir opinião acerca da procedência ou não, tendo em vista o disposto no subitem 5.1.2.1.’
11. Em 19/7/2004, por meio do Ofício 2101/2004-DIATA/AUDIT/FNDE/MEC, reiterado em 7/2/2005, o FNDE encaminhou ao Sr. Hildemar Alves Guimarães, gestor dos recursos, cópia dos Relatórios 84 e 85/2004, para conhecimento e adoção das providências, sob pena de instaurar TCE. O responsável não se manifestou (peça 2, p. 321-331) .
12. Em 16/6/2006, por meio dos Ofícios 1101 e 1102/2006- DIPRE/COAPC/CGCAP/DIFIN, a Divisão de Análise de Prestação de Contas notificou o Sr. Severino Alexandre Sobrinho (gestão 2005-2008) e o Sr. Hildemar Alves Guimarães, gestor dos recursos, para que encaminhassem o termo de adjudicação e homologação das licitações realizadas ou justificativas para a sua dispensa, no que tange às despesas pagas em 1998 à empresa André R. F. Souza – ME (R$ 8.394,60, R$ 9.661,06, R$14.363,80 e R$ 15.859,10 em 11/5, 30/6, 9/12 e 30/12/1998) , fornecedora do objeto do convênio (peça 3, p. 1, 7-23) . Apenas Hildemar Alves Guimarães se manifestou.
13. Em 10/7/2006, o gestor dos recursos alegou não ser mais prefeito e que o atual seria adversário político e desafeto seu, estando, pois, sem acesso aos documentos, se ainda existentes nos arquivos, por isso, citando a Súmula 230, do Tribunal de Contas da União, [informa que] competia ao sucessor apresentar as contas. Ressalta, em seguida, que a responsabilidade seria da comissão de licitação (peça 2, p. 130-132) .
14. Em 8/8/2006, a Coordenação-Geral de Contabilidade e Acompanhamento de Prestação de Contas emitiu o Parecer 1282/2006 – DIPRE/COAPC/CGCAP/DIFIN/FNDE/MEC (peça 3, p. 29-30) . Ao reanalisar a prestação de contas do Convênio 5800/1997, motivado pelo Relatório 84/2004, o parecer concluiu pela desaprovação das contas de 1998, no valor de R$ 88.862,00, por não terem sido sanadas as irregularidades verificadas, já objeto de notificações não atendidas, e sugeriu a instauração da TCE. 
15. Em 27/8/2008, o Município, já sob gestão do sucessor (2005-2008) , encaminhou cópia da Representação Criminal apresentada ao Ministério Público em face de Hildemar Alves Guimarães, gestor dos recursos (peça 3, p. 31, 39-55) , pela inexistência dos documentos públicos nos arquivos municipais.
16. Em 26/12/2011, a Coordenação de Tomada de Contas Especial emite a Informação 780/2011-COTCE/CGCAP/DIFIN/FNDE que sugere restituição dos autos à COAPC para emissão de Parecer Conclusivo (peça 3, p. 61-64) .
17. Em 23/5/2013, a Divisão de Análise Especial de Prestação de Contas de Projetos Educacionais, ao analisar a prestação de contas, emitiu a Informação 142/2013-DIESP/COAPC-CGCAP/DIFIN/FNDE que sugere submeter os autos à área técnica, DIRAE, para pronunciamento quanto ao alcance do objeto e dos objetivos (peça 2, p. 136-143) . 
18. Em 4/11/2014, a Coordenação de Segurança Alimentar e Nutricional – COSAN emitiu o Parecer Técnico 136/2014 – COSAN/CGPAE/DIRAE/FNDE.  Destacou que não foram apresentados o Relatório de Cumprimento do Objeto, Relatório da Execução Físico-Financeira e o Parecer do Conselho de Alimentação Escolar, e propôs a não aprovação quanto ao aspecto físico dos recursos repassados em 1998 (peça 2, p. 160-162) .
19. Em 24/2/2015, a Divisão de Análise Especial de Prestação de Contas de Projetos Educacionais exarou a Informação 89/2015-DIESP/COAPC/CGCAP/DIFIN/FNDE. Considerando a Informação 142/2013 e o Parecer Técnico 136/2014 propõe a impugnação do total repassado em 1998, uma vez que não houve a comprovação da boa e regular aplicação dos recursos repassados, R$88.862,00 (peça 3, p. 76-82) . 
20. Em 18/3/2015, [por meio dos] ofícios 257 e 258/2015 - DIESP/COAPC/CGCAP/DIFIN/FNDE, a Divisão de Análise Especial de Prestação de Contas de Projetos Educacionais encaminhou ao Sr. Hildemar Alves Guimarães, gestor dos recursos, e ao Sr. Joamy Alves de Oliveira, Prefeito (gestão 2013-2016) , o resultado da análise realizada na prestação de contas, e informou que a prestação de contas não atende a legislação devendo adotar providências com vistas a devolver os recursos (Sr. Hildemar) ou entrar (Sr. Joamy) com representação contra o primeiro (peça 3, p. 84-89) . Apenas o Sr. Joamy Alves de Oliveira se manifestou. 
21. Em 15/4/2015, o Sr. Joamy Alves de Oliveira, gestor 2013-2016, por meio de advogado, apresentou defesa e solicitou cópias de prestações de contas e tomadas de contas, no âmbitos de convênios e programas com o FNDE, a partir de 1998 (peça 3, p. 93-96) . Em 15/5/2015, entrou com representação criminal contra Hildemar Alves Guimarães sendo retirada a inadimplência do município (peça 3, p. 110-145) .
22. Em 19/1/2016, a Divisão de Análise Especial de Prestação de Contas de Projetos Educacionais, ao analisar a prestação de contas emitiu o Parecer Técnico 30/2016–DIESP/COAPC/CGCAP/DIFIN /FNDE/MEC. Considerando a Informação 142/2013, o Parecer Técnico 136/2014 e a Informação 89/2015, propõe a não aprovação quanto ao aspecto financeiro dos recursos repassados em 1998 (peça 3, p. 146-153) . 
23. Em 10/2/2016, [por meio dos] Ofícios 183 e 184/2016-DIESP/COAPC/CGCAP/DIFIN/FNDE, encaminham cópia do Parecer ao Sr. Hildemar Alves Guimarães, gestor dos recursos e ao Sr. Joamy Alves de Oliveira, gestor 2013-2016, para apresentarem defesa ou devolução dos recursos, sem êxito (peça 3, p. 158-159) .
PNAE/2003
24. Para a execução do Programa Nacional de Alimentação Escolar, no exercício de 2003, tendo como prazo para a devida prestação de contas a data de 28/2/2004, o FNDE repassou R$ 896,94 à Prefeitura Municipal de Araçoiaba/PE, para atendimentos aos alunos matriculados em creche (PNAC) . Os recursos federais seriam creditados e movimentados na conta 10.719-0, Agência 1361, BB (peça 3, p. 173) .
25. Em 20/5/2004, pelo Ofício 02837/2004/FNDE/DIROF/GECAP/DIPRA, dirigido ao Sr. Hildemar Alves Guimarães, a Coordenação Geral de Contabilidade e Acompanhamento de Prestação de Contas, reportando-se ao Ofício Circular 002/2004/FNDE, de 8/1/2004, ausente dos autos, informa não haver registro de entrada, naquela Autarquia, da prestação de contas dos recursos repassados em 2003, prevista para 28/2/2004, no valor de R$ 896,94, contrariando o art. 18 da Resolução/FNDE/CD 35/2003, e solicita a sua regularização. Sem êxito, instaurou a TCE (peça 3, p. 168-172) .
26. Em 15/3/2005, a Coordenação-Geral de Contabilidade e Acompanhamento de Contas/CGCAP emite o Relatório do Tomador de Contas 168/2004. Este ressalta que o responsável foi notificado da omissão, conforme aviso de recebimento, contudo, não se manifestou. Opinou pela instauração da TCE de acordo com o disposto na IN/STN 1/97 e IN/TCU 35/2000, com imputação da responsabilidade e débito ao Sr. Hildemar Alves Guimarães, ex-Prefeito e gestor dos recursos, conforme demonstrativo de débito (peça 3, p. 175-183) .
27. Em 24/7/2015, a Coordenação de Tomada de Contas Especial, por meio do Ofício 206/2015-DIREC/COTCE/CGCAP/DIFIN/FNDE, notifica o responsável sobre o débito do PNAE Creche/2003, face a omissão no dever de prestar contas, sem êxito (peça 3, p. 195-201) .
28. Em 9/2/2017 o Tomador de Contas produziu o Relatório de Tomada de Contas Especial 54/2017-DIREC/COTCE/CGCAP/DIFIN-FNDE, considerando a ocorrência de irregularidade na prestação de contas, não comprovação do atingimento e do alcance do objetivo proposto no Convênio 5800/1997, no exercício de 1998, no valor de R$ 88.862,00 e a não comprovação da boa e regular aplicação dos recursos repassados ao Município de Araçoiaba/PE, no valor de R$ 896,94, no exercício de 2003, face a omissão no dever de prestar contas dos recursos recebidos do PNAE Creche, [como ensejadora de] prejuízo ao Erário, (...) [e imputou a responsabilidade pelo débito] ao Sr. Hildemar Alves Guimarães, ex-Prefeito e gestor dos recursos (peça 3, p. 202-209) . 
29. A Secretaria Federal de Controle Interno emitiu o Relatório e Certificado de Auditoria 711/2017, pela irregularidade das contas (peça 2, p. 3-11) , tendo a autoridade ministerial atestado haver tomado conhecimento das conclusões contidas no processo (peça 2, p. 1-2) .
30. Na instrução inicial (peça 6) , elaborada pela Secex/AL, analisando-se os documentos nos autos, concluiu-se pela necessidade de realização de citação e audiência do responsável, Sr. Hildemar Alves Guimarães, ex-Prefeito Municipal de Araçoiaba/PE (gestões 1997-2000 e 2001-2004) :
30.1. 	Das irregularidades abaixo descritas, verificadas na gestão e na prestação de contas do Convênio 5800/1997:
a) ausência da documentação comprobatória das despesas, verificada em auditoria realizada pelo FNDE em 2004, o que impede a verificação da boa e regular aplicação dos recursos, e configura infração ao disposto na cláusula quinta, item III, letras ‘f’ e ‘g’, do termo do convênio e no art. 30, caput e §1º, da IN/STN 1/1997;
b) falta de apresentação do parecer do Conselho de Alimentação Escolar sobre a regularidade das contas e dos documentos comprobatórios, o que transgrediu o disposto na cláusula décima segunda, item II, letra ‘h’, do termo do convênio;
	Data
	Valor (R$) 

	18/3/1998
	13.396,00

	11/5/1998
	8.485,00

	25/5/1998
	8.931,00

	1/7/1998
	8.931,00

	27/7/1998
	6.251,00

	1/9/1998
	8.931,00

	1/10/1998
	9.377,00

	26/11/1998
	8.038,00

	16/12/1998
	7.143,00

	16/12/1998
	1.788,00

	29/12/1998
	7.591,00

30.2. 	Não comprovação da boa e regular aplicação dos recursos federais repassados no âmbito do PNAE-Creche, em 2003, em razão da omissão no dever de prestar contas, o que constitui infringência ao disposto no art. 70, parágrafo único, da CF/1988, art. 66 do Decreto Federal 93.872/1986, art. 93 do Decreto-Lei 200/1967, e art. 18 da Resolução CD/FNDE 35, de 1/10/2003.
	Valor (R$) 
	Data

	118,80
	26/3/2003

	118,80
	25/7/2003

	160,38
	1/9/2003

	166,32
	28/9/2003

	166,32
	22/10/2003

	166,32
	24/11/2003

Valor total atualizado em 1/1/2017: R$ 283.709,00
31. Conforme despacho de expediente de peça 18, no âmbito deste Tribunal, foi realizada a citação e audiência do responsável Sr. Hildemar Alves Guimarães (peças 10, 13 e 15) .
32. Expedidas aos endereços que figuravam no cadastro do sistema CPF da Receita Federal do Brasil (peça 9) e no cadastro do TSE e Registro Nacional de Carteira de habilitação (peça 12) , as citações ao responsável, Sr. Hildemar Alves Guimarães, retornaram com a informação de ‘ausente’.
33. Entende-se, portanto, que as buscas por endereços do responsável haveriam se esgotado. O Sr. Hildemar Alves Guimarães não tem advogado constituído em outro processo neste Tribunal. 
34. No cadastro da Receita Federal do Brasil, a inscrição do responsável está na situação regular, do que se depreende ser este seu domicílio, nas tentativas de entrega os ofícios sempre retornam com a mesma informação.
35. Ademais, a informação da ausência aposta pelos Correios, faz presumir que o destinatário reside no endereço, muito embora tenham sido remetidos três ofícios e todos tenham retornados com a mesma informação.
36. Em outros processos onde o Sr. Hildemar Alves Guimarães encontra-se como responsável o endereço é o mesmo constante nestes autos.
37. Vale ressaltar que este Tribunal tem destacado a utilização do cadastro da Receita Federal do Brasil (RFB) como fonte de endereço mais confiável. No Voto condutor do Acórdão 317/2010-TCU-Plenário, o Ministro Benjamin Zymler afirmou que ‘esta Corte tem considerado adequado enviar as comunicações para o endereço constante do cadastro na Receita Federal, pois o contribuinte é obrigado a atualizá-lo anualmente (Acórdão 184/2009-TCU-Segunda Câmara e 1.328/2009-Plenário) ’.
38. Isso posto, considerou-se que a tentativa de citação no endereço constante na RFB, pela via postal, não obteve êxito, e neste caso, em que já foram remetidos vários ofícios ao responsável e retornaram com as mesmas informações, considera-se configurada a situação de inacessível ou mesmo de não localizado, consoante previsto no art. 3º, § 2º, da Resolução TCU 170, de 30/6/2004.
39. Em cumprimento ao pronunciamento da unidade (peça 8) e despacho de expediente de peça 18, foi efetuada a citação e a audiência do responsável, Sr. Hildemar Alves Guimarães, ex-Prefeito Municipal de Araçoiaba/PE (gestões 1997-2000 e 2001-2004) , conforme disposto no art. 179, inciso III, do Regimento Interno do TCU, nos moldes adiante: 
	Edital
	Data 
	Data de Publicação do Edital
	Nome do Recebedor do Edital
	Obs. 
	Fim do Prazo para defesa

	0005/2019-TCU/SECEX-AL (peça 19) 
	21/2/2019
	25/2/2019 (vide cópia do DOU de peça 22) 
	-
	-
	12/3/2019

40. Transcorrido o prazo regimental, o responsável, Sr. Hildemar Alves Guimarães, ex-Prefeito Municipal de Araçoiaba/PE (gestões 1997-2000 e 2001-2004) , permaneceu silente, devendo ser considerado revel, nos termos do art. 12, §3º, da Lei 8.443/1992.
EXAME TÉCNICO
Da validade das notificações
41. Preliminarmente, cumpre tecer breves considerações sobre a forma como são realizadas as comunicações processuais no TCU. A esse respeito, destacam-se o art. 179, do Regimento Interno do TCU (Resolução 155, de 4/12/2002) e o art. 4º, inciso III, § 1º, da Resolução TCU 170, de 30 de junho de 2004, in verbis:
‘Art. 179. A citação, a audiência ou a notificação, bem como a comunicação de diligência, farse-ão:
I - mediante ciência da parte, efetivada por servidor designado, por meio eletrônico, fac-símile, telegrama ou qualquer outra forma, desde que fique confirmada inequivocamente a entrega da comunicação ao destinatário;
II - mediante carta registrada, com aviso de recebimento que comprove a entrega no endereço do destinatário;
III - por edital publicado no Diário Oficial da União, quando o seu destinatário não for localizado
 (...) 
Art. 3º As comunicações serão dirigidas ao responsável, ou ao interessado, ou ao dirigente de órgão ou entidade, ou ao representante legal ou ao procurador constituído nos autos, com poderes expressos no mandato para esse fim, por meio de:
I - correio eletrônico, fac-símile ou telegrama;
II - servidor designado;
III - carta registrada, com aviso de recebimento;
IV - edital publicado no Diário Oficial da União, quando o seu destinatário não for localizado, nas hipóteses em que seja necessário o exercício de defesa”.
Art. 4º. Consideram-se entregues as comunicações:
I - efetivadas conforme disposto nos incisos I e II do artigo anterior, mediante confirmação da ciência do destinatário;
II - realizadas na forma prevista no inciso III do artigo anterior, com o retorno do aviso de recebimento, entregue comprovadamente no endereço do destinatário;
III - na data de publicação do edital no Diário Oficial da União, quando realizadas na forma prevista no inciso IV do artigo anterior.
§ 1º O endereço do destinatário deverá ser previamente confirmado mediante consulta aos sistemas disponíveis ao Tribunal ou a outros meios de informação, a qual deverá ser juntada ao respectivo processo.’
42.	No presente processo, considerando-se que a tentativa de citação no endereço constante na RFB, pela via postal, não obteve êxito, já que foram remetidos vários ofícios ao responsável e retornaram com as mesmas informações (ver despacho de expediente de peça 18) , considera-se configurada a situação de inacessível ou mesmo de não localizado, consoante previsto no art. 3º, § 2º, da Resolução TCU 170, de 30/6/2004, sendo portanto pertinente a realização da sua citação e audiência mediante edital a ser publicado no Diário Oficial da União, com espeque no disposto no art. 179, inciso III, do Regimento Interno do TCU. Com o edital de peça 19, publicado no DOU de peça 22, ficou comprovada a citação e audiência do responsável.
43. Nos processos do TCU, a revelia não leva à presunção de que seriam verdadeiras todas as imputações levantadas contra os responsáveis, diferentemente do que ocorre no processo civil, em que a revelia do réu opera a presunção da verdade dos fatos narrados pelo autor. Dessa forma, a avaliação da responsabilidade do agente não pode prescindir da prova existente no processo ou para ele carreada. 
44. Ao não apresentar sua defesa, o responsável deixou de produzir prova da regular aplicação dos recursos sob sua responsabilidade, em afronta às normas que impõem aos gestores públicos a obrigação legal de, sempre que demandados pelos órgãos de controle, apresentar os documentos que demonstrem a correta utilização das verbas públicas, a exemplo do contido no art. 93 do Decreto-Lei 200/67: ‘Quem quer que utilize dinheiros públicos terá de justificar seu bom e regular emprego na conformidade das leis, regulamentos e normas emanadas das autoridades administrativas competentes.’
45. Mesmo as alegações de defesa não sendo apresentadas, considerando o princípio da verdade real que rege esta Corte, procurou-se buscar, em manifestações dos responsáveis na fase interna desta Tomada de Contas Especial, se havia algum argumento que pudesse ser aproveitado a seu favor, mas não esses foram encontrados, permanecendo as irregularidades apontadas na citação e na audiência.  
CONCLUSÃO
46. O exame das ocorrências descritas na seção ‘Exame Técnico’ permitiu, na forma dos arts. 10, § 1º, e 12, incisos I e II, da Lei 8.443/1992 c/c o art. 202, incisos I e II, do RI/TCU, definir a responsabilidade individual do Sr. Hildemar Alves Guimarães, e apurar adequadamente os débitos a ele atribuídos.
47. Vale ressaltar que a pretensão punitiva do TCU, conforme Acórdão 1441/2016-TCU-Plenário, que uniformizou a jurisprudência acerca dessa questão, subordina-se ao prazo geral de prescrição indicado no art. 205 do Código Civil, que é de 10 anos, contado da data de ocorrência da irregularidade sancionada, nos termos do art. 189 do Código Civil, sendo este prazo interrompido pelo ato que ordenar a citação, a audiência ou a oitiva do responsável. No caso em exame, ocorreu a prescrição, uma vez que a liberação dos recursos indevidos/omissão da prestação de contas ocorreu nos anos de 1998 e 2003 e o ato de ordenação da citação ocorreu em 6/12/2018, portanto com mais de 10 anos.
48. Em se tratando de processo em que a parte interessada não se manifestou acerca das irregularidades imputadas, não há elementos para que se possa efetivamente aferir e reconhecer a ocorrência de boa-fé na conduta dos responsáveis, podendo este Tribunal, desde logo, proferir o julgamento de mérito pela irregularidade das contas, conforme nos termos dos §§ 2º e 6º do art. 202 do Regimento Interno do TCU. (Acórdão 2064/2011-TCU-Primeira Câmara (relator: Ubiratan Aguiar) , 6.182/2011-TCU-1a Câmara (relator: Weber de Oliveira) , 4.072/2010-TCU-1a Câmara (Relator: Valmir Campelo) , 1.189/2009-TCU-1a Câmara (Relator: Marcos Bemquerer) , 731/2008-TCU-Plenário (Relator: Aroldo Cedraz) .
49. Dessa forma, o responsável deve ser considerado revel, nos termos do art. 12, §3º, da Lei 8.443/1992, devendo as contas serem julgadas irregulares, condenando-o ao débito apurado.”
4. 	Feitas tais considerações, a proposta de mérito da Secex/TCE, uníssona, foi redigida nos seguintes termos (peças 23, pp. 8/10, 24 e 25) :  
“I) considerar revel, para todos os efeitos, o Sr. Hildemar Alves Guimarães, nos termos do art. 12, § 3º, da Lei 8.443/1992;
II) com fulcro nos arts. 1º, inciso I, 16, inciso III, alíneas ‘a’ e ‘c’, da Lei 8.443/1992, c/c os arts. 19 e 23, inciso III, da mesma Lei, julgar irregulares as contas do Sr. Hildemar Alves Guimarães, e condená-lo ao pagamento das quantias abaixo, fixando-lhe o prazo de 15 (quinze) dias, a contar da notificação, para comprovar, perante o Tribunal (art. 214, III, ‘a’, do Regimento Interno) , o recolhimento da dívida aos cofres do Fundo Nacional de Desenvolvimento da Educação – FNDE, atualizada monetariamente e acrescida dos juros de mora, calculados a partir das respectivas datas indicadas, abatendo-se quantia (s) eventualmente ressarcida (s) :
	Data
	Valor (R$) 

	18/3/1998
	13.396,00

	11/5/1998
	8.485,00

	25/5/1998
	8.931,00

	1/7/1998
	8.931,00

	27/7/1998
	6.251,00

	1/9/1998
	8.931,00

	1/10/1998
	9.377,00

	26/11/1998
	8.038,00

	16/12/1998
	7.143,00

	16/12/1998
	1.788,00

	29/12/1998
	7.591,00

	26/3/2003
	118,80

	25/7/2003
	118,80

	1/9/2003
	160,38

	28/9/2003
	166,32

	22/10/2003
	166,32

	24/11/2003
	166,32

III) autorizar, desde logo, a cobrança judicial das dívidas, nos termos do art. 28, inciso II da Lei 8.443/1992, caso não atendidas as notificações;
IV) autorizar, desde logo, com fundamento no art. 26, da Lei 8.443/1992, c/c o art. 217, do Regimento Interno do TCU, caso seja do interesse dos responsáveis, o parcelamento das dívidas em até 36 (trinta e seis) parcelas, incidindo sobre cada uma, os encargos legais devidos, sem prejuízo de alertá-los de que, caso opte por essa forma de pagamento, a falta de comprovação do recolhimento de qualquer parcela implicará o vencimento antecipado do saldo devedor, nos termos do art. 26, parágrafo único, da Lei 8.443/1992, c/c o art. 217, §2º, do Regimento Interno do TCU.
V) encaminhar cópia da deliberação que vier a ser proferida ao Procurador-Chefe da Procuradoria da República no Estado de Pernambuco, nos termos do § 7º do art. 209 do Regimento Interno do TCU, para adoção das medidas que entender cabíveis, informando-lhe que o inteiro teor da deliberação pode ser consultado no endereço http://www.tcu.gov.br/acordaos.
VI) encaminhar cópia da deliberação que vier a ser proferida ao Assessor Especial de Controle Interno do Ministério da Educação, nos termos do §5º do art. 18 da Resolução-TCU 170/2004 e Memorando-Circular 58/2018-Segecex, para conhecimento, informando-lhe que o inteiro teor da deliberação pode ser consultado no endereço http://www.tcu.gov.br/acordaos.”
5.	O Ministério Público especializado, em parecer da lavra do Procurador Júlio Marcelo de Oliveira, anuiu ao encaminhamento alvitrado pela unidade técnica (peça 26) .
		É o Relatório.

não há.

Procurador Júlio Marcelo de Oliveira.

TOMADA DE CONTAS ESPECIAL. MUNICÍPIO DE ARAÇOIABA/PE. CONVÊNIO. FUNDO NACIONAL DE DESENVOLVIMENTO DA EDUCAÇÃO. PROGRAMA NACIONAL DE ALIMENTAÇÃO ESCOLAR. NÃO COMPROVAÇÃO DA BOA E REGULAR APLICAÇÃO DE PARTE DOS RECURSOS FEDERAIS RECEBIDOS. CITAÇÃO. REVELIA. CONTAS IRREGULARES. DÉBITO. PRESCRIÇÃO DA PRETENSÃO PUNITIVA. 1) Julgam-se irregulares as contas e em débito o responsável em função da não comprovação da boa e regular aplicação de recursos federais recebidos por meio de convênio. 2) O ônus de comprovar a regularidade da integral aplicação dos recursos públicos ao objeto do ajuste entabulado com a União compete ao gestor, tarefa da qual deve se desincumbir mediante a apresentação de documentação idônea, que demonstre, de forma efetiva, os gastos efetuados e o nexo de causalidade entre as despesas realizadas e a verba federal recebida. 3) A pretensão punitiva do Tribunal de Contas da União subordina-se ao prazo geral de prescrição de dez anos indicado no art. 205 do Código Civil (Acórdão 1.441/2016 - Plenário). 4) O prazo de dez anos estabelecido como regra geral de prescrição no Código Civil (Lei 10.406/2002) em vigor só pode ser contado a partir da entrada em vigor dessa lei, ou seja, 11/1/2003. 5) Para fatos ocorridos antes de 11/1/2003, aplica-se a prescrição vintenária - prevista no Codex de 1916 - se, na data retromencionada, tiver transcorrido mais de dez anos do fato gerador do dano ao erário. 6) Caso não transcorridos os dez anos contados na forma do que anteriormente descrito, a prescrição será a decenal e a contagem terá por dies a quo a data de 11/01/2003, a qual deverá ser confrontada com a data do ato ordenatório da citação. 7) Nos termos do art. 12, § 3º, da Lei 8.443/1992, o responsável que não atende à citação deste Tribunal deve ser considerado revel, dando-se prosseguimento ao processo.

TOMADA DE CONTAS ESPECIAL (TCE)

Secretaria do TCU no Estado de Alagoas - Sec/AL e Secretaria de Controle Externo de Tomada de Contas Especial - Secex/TCE.

Em exame a Tomada de Contas Especial instaurada pelo Fundo Nacional de Desenvolvimento da Educação – FNDE em desfavor do Sr. Hildemar Alves Guimarães, Prefeito de Araçoiaba/PE, nas gestões 1997/2000 e 2001/2004, em razão de irregularidades na prestação de contas do Convênio 5.800/1997 (Siafi 327541) e da omissão no dever de prestar contas dos recursos repassados àquela municipalidade à conta do Programa Nacional de Alimentação Escolar – PNAE, no exercício de 2003 (peça 3, pp. 168/201) .
2.	O Convênio 5.800/1997, firmado entre o FNDE e o indigitado Município de Araçoiaba/PE, teve por objeto o atendimento aos alunos matriculados na educação pré-escolar e no ensino fundamental das zonas urbana e rural, à conta do Programa Nacional de Alimentação Escolar – PNAE, garantindo pelo menos uma refeição diária, com previsão de atendimento de 3.258 alunos, sendo 449 na educação pré-escolar e 2.809 no ensino fundamental.
3. 	Para a execução do avençado, o FNDE repassou à municipalidade o valor total de R$ 121.074,00, sendo R$ 32.212,00, em 1997, e R$ 88.862,00 em 1998. O ajuste vigeu no período de 15/9/1997 a 28/2/1999 e previa a execução até 31/12/1998 e apresentação da prestação de contas até 28 de fevereiro do ano subsequente ao da liberação, ou seja, 28/2/1998 e 28/2/1999.
4.	Em 27/2/1998, o Sr. Hildemar Alves Guimarães encaminhou a prestação de contas dos recursos recebidos em 1997 e, em 26/2/1999 apresentou documentação relativa à aplicação dos recursos de 1998.
5.	Em 20/11/2000 o FNDE, por meio do Parecer FNDE/DIROF/GECAP/SUAPC 23368/2000, aprovou a prestação de contas do Convênio 5.800/97, no valor de R$ 121.074,00 (peça 2, pp. 293/296) .
6.	Todavia, em função de denúncia protocolada dando conta de possível desvio de verbas, o Fundo Nacional de Desenvolvimento da Educação efetuou reanálise da indigitada prestação de contas e, por meio do Parecer 1.282/2006 – DIPRE/COAPC/CGCAP/DIFIN/FNDE/MEC (peça 3, pp. 29/30) , reprovou a aplicação da verba atinente ao exercício de 1998, no valor de R$ 88.862,00, por não terem sido sanadas as irregularidades verificadas, já objeto de notificações não atendidas.
7.	Notificado do fato, e instado a devolver os recursos, o Sr. Hildemar Alves Guimarães quedou-se inerte, o que levou o FNDE a instaurar a presente Tomada de Contas Especial.
8.	Quanto ao PNAE/2003, foi repassada à municipalidade a quantia de R$ 896,94 para atendimento de alunos matriculados em creche. Em função da ausência da prestação de contas de tal verba e da omissão do responsável em encaminhá-la quando notificado do fato, o FNDE instaurou esta Tomada de Contas Especial. 
9.	No âmbito deste Tribunal, a Secretaria do TCU no Estado de Alagoas efetuou, por delegação de competência deste Relator, a citação do Sr. Hildemar Alves Guimarães em função da não comprovação da boa e regular aplicação do recurso de R$ 88.862,00 relativa ao Convênio 5.800/1997, bem como do quantum de R$ 896,94 relativo ao PNAE/2003. A unidade instrutiva também promoveu a audiência do ex-alcaide em função da omissão do dever de prestar contas desta última verba.
10.	Tendo restado infrutíferas as tentativas de chamamento do responsável no endereço constante da base de dados da Receita Federal do Brasil, a Sec/AL efetuou a citação e a audiência retromencionadas de forma editalícia (peças 19 e 22) .
11.	Transcorrido in albis o prazo para a apresentação dos elementos de defesa, a Secex/TCE – nova unidade encarregada da instrução deste feito – apresentou proposta de mérito que contempla, em síntese, que: a) o responsável seja considerado revel, nos termos do art. 12, § 3º, da Lei 8.443/1992; b) suas contas julgadas irregulares; c) o débito apurado nos autos seja imputado ao ex-Prefeito; e d) seja remetida cópia do Acórdão a ser proferido nos autos ao Ministério Público da União e ao Controle Interno do Ministério da Educação. 
12.	O Ministério Público especializado, em parecer da lavra do Procurador Júlio Marcelo de Oliveira, anuiu ao encaminhamento alvitrado pela unidade especializada.
13.	Perscrutando os autos, colhe-se que o FNDE, com base no Relatório de Auditoria 84/2004 (peça 2, pp. 317/320) , decidiu diligenciar ao Município de Araçoiaba/PE a fim de obter os seguintes documentos, essenciais à comprovação da boa e regular aplicação da verba de R$ 88.862,00, repassada àquele ente federado no ano de 1998, no âmbito do Convênio 5.800/1997: i) processo licitatório; ii) notas de empenho; iii) cheques emitidos contra a conta específica do ajuste; e iv) comprovantes de distribuição dos alimentos junto às escolas favorecidas.
14.	Como não obteve do Sr. Hildemar Alves Guimarães o encaminhamento da documentação demandada, o FNDE exarou o Parecer 1.282/2006 – DIPRE/COAPC/CGCAP/DIFIN/FNDE/MEC (peça 3, pp. 29/30) , por meio do qual foi reprovada a prestação de contas do ajuste em foco, no valor de R$ 88.862,00.
15.	Como se nota da relação constante do item 13 supra, os documentos que o responsável deixou de encaminhar ao FNDE são essenciais para comprovar a regular aplicação da verba federal conveniada. Somente por meio de elementos idôneos a estabelecer o liame causal entre as despesas havidas e o recurso ajustado se pode concluir pela correta destinação do quantum ao objetivo conveniado. 
16.	Desse modo, se o Sr. Hildemar Alves Guimarães não logrou êxito em apresentar ao FNDE e tampouco a este Tribunal – dada a sua opção pela revelia, o que impõe o prosseguimento do processo, nos termos do art. 12, § 3º, da Lei 8.443/1992 – documentação idônea que demonstrasse, de forma cabal, a correta destinação da verba repassada, cabe o julgamento pela irregularidade de suas contas. 
17.	Cumpre esclarecer que a imputação de débito ao responsável deve contemplar, ainda, a parcela de R$ 896,94 – atinente ao PNAE/2003 – sobre a qual o responsável foi omisso na prestação de contas.
18.	No que tange à possibilidade de sancionamento do Sr. Hildemar Alves Guimarães cabem os seguintes comentários. 
19.	O Plenário desta Corte fixou o entendimento de que o Tribunal está subordinado ao prazo decenal de prescrição indicado no art. 205 do Código Civil, contado a partir do fato gerador, e de que o ato que ordenar a citação, a audiência ou oitiva da parte interrompe a prescrição, nos termos do art. 202, inciso I, do Código Civil (Acórdão 1441/2016-TCU-Plenário, Relator Ministro Benjamin Zymler e Redator Ministro Walton Alencar Rodrigues) .
20. 	Sobre o dies a quo da contagem do prazo prescricional, esta Corte deliberou, em recente aresto, que: 
Acórdão 2278/2019-TCU-Primeira Câmara (Relator Ministro-Substituto Augusto Sherman) 
“Nos casos de não comprovação da regular aplicação de recursos repassados mediante convênios ou instrumentos similares, a data limite para entrega da prestação de contas final ou a data da efetiva entrega antecipada assinala o marco inicial da contagem do prazo de prescrição da pretensão punitiva do TCU.”
21.	Registro que, quanto ao direito intertemporal, o art. 2.028 do Código Civil, vigente a partir de 11/01/2003, dispõe sobre o tema, em especial no que se refere à contagem de prazo prescricional, verbis:
“Art. 2.028. Serão os da lei anterior os prazos, quando reduzidos por este Código, e se, na data de sua entrada em vigor, já houver transcorrido mais da metade do tempo estabelecido na lei revogada.”
22.	A irregularidade atinente ao Convênio 5.800/1997, tomando-se como dies a quo o marco estabelecido no precedente acima mencionado, data de 28/2/1999, ou seja, ocorreu sob a vigência do Código Civil de 1916, que estabelecia a prescrição vintenária.
23.	Aplicando-se as disposições da regra intertemporal precitada, observa-se que até 11/01/2003 ainda não havia transcorrido metade do prazo prescricional vintenário fixado no Codex de 1916, portanto, incidirá, no presente caso, o prazo decenal do Código Civil de 2002, contado a partir de sua vigência que se iniciou em 11/1/2003.
24.	Nesse sentido, dado que entre 11/1/2003 e 6/12/2018 – data do ato ordenatório da citação do responsável (peça 8) – transcorreu-se mais de dez anos, resta configurada a prescrição da pretensão punitiva quanto ao débito do Convênio 5.800/1997.  
25.	Também no caso do débito do PNAE, originado no exercício de 2003, resta prescrita a pretensão punitiva. Nesse caso, utiliza-se o prazo decenal do novo Código Civil. Assim, tendo transcorrido mais de dez anos entre 2003 e a data do ato que ordenou a citação do ex-alcaide – 6/12/2018 –, fica afastada a possibilidade de sancionamento do Sr. Hildemar Alves Guimarães.
26.	Oportuno, ainda, nos termos do § 7° do art. 209 do Regimento Interno/TCU, encaminhar cópia do Acórdão que sobrevier à Procuradoria da República no Estado de Pernambuco, para a adoção das medidas de sua alçada.
27.	Por fim, no que tange à proposta de determinar o encaminhamento de cópia do Acórdão a ser exarado ao Controle Interno do Ministério da Educação, deixo de acolhê-la. É que tal providência seria redundante, dado que, de acordo com o previsto no § 5º do art. 18 da Resolução TCU 170/2004, cumpre às unidades técnicas enviar cópia dos Acórdãos aos órgãos de Controle Interno independente de determinação expressa:
“Art. 18. As comunicações decorrentes de deliberações do Plenário ou das Câmaras, e de despachos do Presidente ou de relator serão, conforme o caso, elaboradas e expedidas:
 (...) 
II - pela unidade técnica competente, em processos relativos à sua área de atuação, mediante aviso ou ofício, nos demais casos, tais como:
a) acórdão que contenha determinação de citação, audiência, notificação, diligência, rejeição de defesa ou qualquer outra determinação ou deliberação de interesse da parte ou de terceiros;
b) despacho do relator ou da unidade técnica, quando houver delegação de competência, determinando a adoção de medida saneadora ou qualquer outra providência, inclusive medida cautelar;
c) comunicação de decisão definitiva ou terminativa e outras comunicações de interesse da parte ou de terceiro;
d) comunicações decorrentes da apreciação dos atos de admissão e concessão sujeitos a registro, observadas as disposições próprias da Resolução TCU nº 152, de outubro de 2002;
e) remessa de cópia de processo ou de documentos constantes dos autos, quando autorizada.
 (...) 
§ 5º Na oportunidade da expedição das comunicações a que se refere o inciso II deste artigo, as unidades competentes encaminharão, independentemente de constar determinação nesse sentido no acórdão, cópia dos ofícios ao órgão competente do controle interno respectivo, para as providências pertinentes, observadas as orientações regulamentares da Secretaria-Geral de Controle Externo.” (grifo acrescido) 
	Ante o exposto, voto por que seja adotado o Acórdão que ora submeto a este Colegiado. 
	
	T.C.U., Sala das Sessões, em 1º de outubro de 2019. 
MARCOS BEMQUERER COSTA
Relator